【裁判字號】    96,訴,4003
【裁判日期】    970227
【裁判案由】    損害賠償
【裁判全文】
臺灣臺北地方法院民事判決              96年度訴字第4003號
原      告  戊○○
            庚○○
            丙○○
            丑○○
            寅○○
兼上2人
法定代理人  子○○
            乙○○
原      告  丁○○
兼上1人
法定代理人  己○○
            甲○○
共      同
訴訟代理人  徐維良律師
被      告  臺北大眾捷運股份有限公司
法定代理人  癸○○
訴訟代理人  卯○○
            辛○○
            壬○○
上列當 事人間請求損害賠償事件，本院於民國97年1月31日言詞
辯論終結，判決如下：
    主  文
被告應給付原告甲○○、庚○○、丙○○、己○○各新臺幣肆萬
肆仟伍佰元，及均自民國九十五年十一月二十二日起至清償日止
，按年息百分之五計算之利息。
被告應給付原告丑○○、寅○○、子○○、乙○○各新臺幣肆萬
陸仟柒佰伍拾元，及均自民國九十五年十一月二十二日起至清償
日止，按年息百分之五計算之利息。
原告其餘之訴駁回。
訴訟費用由原告甲○○、庚○○、丙○○、己○○、丑○○、寅
○○、子○○、乙○○各負擔百分之八，原告戊○○、丁○○各
負擔百分之十，餘由被告負擔。
本判決關於原告勝訴部分，得假執行。但被告如各以新臺幣肆萬
肆仟伍佰元為原告甲○○、庚○○、丙○○、己○○，及各以新
臺幣肆萬陸仟柒佰伍拾元為原告丑○○、寅○○、子○○、乙○○供擔保後，得免為假執行。
    事實及理由
一、原告起訴主張：被告華捷變電站於民國93年5月8日凌晨2時8
    分許，因無預警演習造成海龍消防毒氣外洩之公安意外事件
    （下稱系爭公安意外事件），致原告等鄰近居民半夜驚慌逃
    離家園，且造成數人休克住院，過半數居民呼吸道受創，八
    成以上居民血液病變，健康嚴重受損，身心蒙受巨大壓力，
    該氣體味道具酸性刺鼻味，致使居住於華陰街之居民及原告
    等吸入氣體後，產生喉嚨痛、眼睛癢、咳嗽、噁心、咽喉炎
    、血液中出現貧血等現象，較嚴重的居民甚而導致吸入性肺
    傷害、呼吸衰竭，並送入加護病房治療，華陰街之植物枯萎
    、鐵門窗及汽機車亦因該氣體外洩而腐蝕，惟被告僅負擔些
    微財物損失及簡略之體檢費用，對於原告等之後遺症及精神
    上損失，均不予理會，原告等與被告曾數次協商，仍置之不
    理，系爭公安意外事件發生後，原告等除造成休克、呼吸道
    等傷害外，尚有後遺症及精神上損失，原告等身心受創，不
    知能否復原，且被告華捷變電站及海龍消防設備等仍未遷移
    ，亦無法保證類似事件不再發生，造成原告等經常隨午夜夢
    迴或消防車警鈴而心驚膽跳，終日惶惶不安，爰依民法第18
    4條、第195條第1項規定，請求被告分別賠償原告等精神上
    所受損害等語。並聲明：被告應給付原告等各新臺幣（下同
    ）25萬元及均自支付命令送達之翌日起至清償日止，按年息
    5％計算之利息。
二、被告抗辯稱：
  （一）系爭公安意外事件發生於93年5月8日，惟原告等迄至95
        年11月3日始聲請支付命令，已逾侵權行為損害賠償請
        求權之2年時效期間，原告等所提出之存證信函僅以李
        志成、許世坤、甲○○及自救會名義具名，後附名冊均
        為電腦繕打，並無相關授權或親自具名發函之證明文件
        可資佐證，除原告甲○○外，尚無法證明原告戊○○、
        庚○○、丙○○、丑○○、寅○○、子○○、乙○○、
        丁○○、己○○有授權寄發存證信函之行為，故除原告
        甲○○外，其餘原告之請求權應已罹於時效而消滅。
  （二）事發後被告雖有前往原告等住處訪查，惟訪查報告並未
        針對原告等是否當時均在場作紀錄，故無法證明原告等
        於事發當時均在場。
  （三）原告等提出之健康檢查紀錄表僅係一般身體檢查之結果
        ，並非經過精密醫療儀器檢驗，並搭配有經驗資深醫師
        之檢查所作成，況檢查紀錄表所載症狀，亦未顯示與系
        爭公安意外事件間之因果關係，故原告等提出之健康檢
        查紀錄表，並不足以證明係由被告造成，被告否認上開
        健康檢查紀錄表所載內容之真實正確性。又原告等提出
        之支出表、致歉函，僅係被告就系爭公安事件對華陰街
        居民造成不便表達歉意，無法證明與原告等系爭請求之
        事項有任何關聯。
  （四）原告等提出羅士翔醫師等人所撰「消防鹵化碳烷混合氣
        體外洩暴露之症狀與血液學之變化」之研究報告（下稱
        上開研究報告）中，稱「懷疑居民之血液異常原因可能
        起因於海龍1301、二氯二氟甲烷（CFC-12）與海龍1211
        混合物引起呼吸道和其他生理症狀，而血液異常變化很
        可能由少量之熱解產物所引起，極可能是光氣」云云，
        惟上開研究報告皆以「懷疑」、「很可能」、「極可能
        」之字眼表示，顯示該報告純屬推論而不具確實性，況
        系爭公安意外事件發生當時，因意外洩漏之海龍氣體已
        釋放於大氣中，無法採樣檢驗，被告乃於93年10月21日
        、94年5月6日分別對變電站內尚未使用之同一批購進之
        海龍1301氣體之鋼瓶共6支，委由「工業技術研究院環
        境與安全衛生技術發展中心」鑑定檢驗，其檢驗結果均
        為海龍1301，因此，上開研究報告所稱海龍1301、二氯
        二氟甲烷和海龍1211混合物之設定前提，顯非正確。
  （五）依據臺北市消防局通聯資料顯示，事發現場當時並無火
        災發生，故並無熱能之產生，更無「地板上有燒焦的痕
        跡及修繕工具」之情事，又依臺北市政府捷運工程局96
        年2月27日函文附竣工資料表示，「捷運淡水線華捷變
        電站161KV-GIS室氣體自動滅火系統，係使用離子式及
        光電式偵煙探測器，並非定溫式或熱煙複合式探測器」
        ，由此可知，系爭公安意外事件發生當日，上開偵煙器
        意外釋放海龍氣體，係因被告進行例行性發電機測試時
        產生之煙霧所感應肇致，然當時並未發生任何火災，亦
        無熱解產物，因此，上開研究報告所稱事發當時因發生
        一場小火及熱解產物產生光氣之設定前提，亦非正確。
  （六）依據衛生局於94年8月18日召開之學術審查會議紀錄，
        並於94年9月13日所發布之新聞稿中略載：「經衛生局
        發函請國內5個相關醫學會協助審查後，一致認為：一
        羅醫師報告有關華陰街受影響居民發生急性溶血性貧血
        之推論不成立。二關於羅醫師報告『光氣』引發前述急
        性溶血性貧血的推論無科學根據」，由此可知，衛生主
        管機關及5個具權威性之醫學會，認定上開研究報告之
        推論不成立且欠缺科學根據。
  （七）依據行政院環境保護署93年11月23日函文說明第5點稱
        ：「本案函詢之Halon-1301及Halon-1211均非屬公告列
        管之毒性化學物質」等語，暨所附毒性物質分級表內容
        可知，上開海龍氣體屬於「實際上無害」之氣體。又事
        發當日與原告等同處事發現場之被告公司員工，經醫院
        體檢後，亦無身體異常狀況產生，顯見上開海龍氣體對
        人體並不會造成原告等所稱症狀之情形等語。並聲明：
        原告之訴駁回。
三、兩造不爭執之事實：
   （一）被告位在臺北市○○街24巷5號之華捷變電站，於93年
         5 月8日凌晨2時8分許，因進行發電機測試演練之過程
         中，不慎造成海龍氣體外洩，導致附近區域產生大量
         白煙。
   （二）被告於事發後給付原告慰問金總計3萬5000元（每戶慰
         問金1萬元，若該戶超過3人，每增加1人加發3000元）
         。
   （三）被告於95年5月8日收受由原告甲○○及訴外人李志成、
         許世坤委託鄭夙芬律師寄發之存證信函，該存證信函附
         有包括原告戊○○、庚○○、丙○○、丑○○、寅○○
         、子○○、乙○○、丁○○、己○○在內之自救會成員
         名冊，原告於95年11月3日向本院聲請核發支付命令。
四、本件之爭點為：
  （一）原告等是否因系爭公安事件吸入前述氣體，致身體、健
        康法益受有損害？
  （二）原告所主張之侵權行為請求權時效是否已罹於時效而消
        滅？
五、得心證之理由：
  （一）按侵權行為之債，須損害之發生與侵權行為間有相當因
        果關係始能成立，所謂相當因果關係，係以行為人之行
        為所造成的客觀存在事實，為觀察的基礎，並就此客觀
        存在事實，依吾人智識經驗判斷，通常均有發生同樣損
        害結果之可能者，該行為人之行為與損害之間，即有因
        果關係（最高法院76年度臺上字第158號裁判意旨參照
        ）。經查：
      1.原告甲○○、庚○○、丙○○、丑○○、寅○○、子○○、乙○○、己○○主張系爭公安意外事件造成其等血
        液異常及呼吸道症狀，身體健康受損等情，業據提出臺
        北市立中興醫院健康檢查紀錄表為證（見本院卷(一)第77
        至92頁），其上載明原告甲○○血液檢查正常，但有咽
        喉炎症狀；原告庚○○血液檢查異常，紅血球檢查值為
        3.6（參考值為4.2-5.4）、紅血球檢查值為11.7（參考
        值為12-16）、血球比容檢查值為35.6（參考值為37-47
        ）、平均紅血球血色素檢查值為32.5（參考值為27-31
        ）、平均紅血球血色素濃度32.9（參考值為33-37 ），
        且有咽喉炎症狀；原告丙○○血液檢查異常，紅血球檢
        查值為4.37（參考值為4.7-6.1）、平均紅血球血色素
        檢查值為32. 5（參考值為27-31），且有咽喉炎症狀；
        原告丑○○血液檢查異常，紅血球檢查值為3.73（參考
        值為4.2-5.4）、血球比容檢查值為33.8（參考值為
        37-47）、平均紅血球血色素檢查值為32.4（參考值為
        27-31），咽喉無異狀；原告寅○○血液檢查異常，紅
        血球檢查值為3.77（參考值為4.2-5.4）、血色素檢查
        值為11.7（參考值為12-16）、血球比容檢查值為33.2
        （參考值為37-47），咽喉無異狀；原告子○○血液檢
        查異常，紅血球檢查值為4.31（參考值為4.7- 6.1 ）
        、血球比容檢查值為40.2（參考值為42-52）、平均紅
        血球血色素檢查值為32.5（參考值為27-31），且有咽
        喉炎症狀；原告乙○○血液檢查異常，紅血球檢查值為
        3.49（參考值為4.2-5.4）、血色素檢查值為11.8（參
        考值為12-16）、血球比容檢查值為34（參考值為37-47
        ）、平均紅血球血色素檢查值為33.8（參考值為27 -31
        ），且有咽喉炎症狀，而觀諸上開健康檢查報告之記載
        ，原告甲○○、庚○○、丙○○、丑○○、寅○○、子
        ○○、乙○○、己○○等人健康檢查之日期均為93 年5
        月15日（事發日期為93年5月8日），顯見原告甲○○、
        庚○○、丙○○、丑○○、寅○○、子○○、乙○○、
        己○○等人主張渠等於系爭公安意外事件發生後，有血
        液異常或（及）呼吸道症狀等情，核屬有據。
      2.至原告戊○○、丁○○主張因系爭公安意外事件造成身
        體健康受損害乙節，並未提出健康檢查紀錄表或診斷證
        明書以實其說，而原告甲○○、庚○○、丙○○、丑○○、寅○○、子○○、乙○○、己○○等人所提出之上
        開健康檢查紀錄表並非原告戊○○、丁○○之就醫結果
        ，自不足以作為其2人身體健康受損之佐證，又羅士翔
        醫師等人所撰寫之上開研究報告雖指出暴露地區居民之
        紅血球、血紅素之急性及暫時性減少，和呼吸道與其他
        生理症狀一樣，與系爭消防鹵化碳烷混合氣體之外洩暴
        露事件有直接相關，惟該研究報告係基於117名華陰街
        居民於系爭公安意外事件發生後，至醫院進行體檢之資
        料作成，原告戊○○、丁○○既未能提出健康檢查紀錄
        表，則其2人是否因系爭公安意外事件造成血液異常變
        化及呼吸道症狀等損害，即屬不能證明，從而，原告戊○○、丁○○主張依侵權行為之規定，請求被告賠償所
        受損害，為無理由，不應准許。
  （二）又依羅士翔醫師等人所撰寫之上開研究報告記載，臺北
        市衛生局於93年5月13日邀請居住於暴露地區之全部居
        民至臺北市立聯合醫院中興院區進行健康檢查，約氣體
        暴露後1星期，有117位（77％）自願體檢之暴露地區居
        民完成體檢，結果發現許多人之紅血球數有減少現象，
        經與附近非暴露地區249位居民（於同一段時間至臺北
        市立聯合醫院中興院區進行常規體檢，下稱非暴露組）
        比較後，發現暴露組居民紅血球數及血色素等指標平均
        值，均低於非暴露組，顯示較易呈現貧血症狀之現象，
        將暴露組依暴露程度分層，發現不論男女之紅血球數、
        血色素減少之情形與暴露之嚴重程度間呈現正相關之線
        性趨勢，具有劑量與效應關係存在。暴露居民其中有91
        位（60％）於9個月後進行追蹤複檢，與暴露後1週之血
        液學檢驗值進行配對比較，結果顯示紅血球數、血色素
        、血比容等已經由暴露後1週較低之檢驗數值明顯回升
        ，即使排除疑似地中海型貧血及缺鐵性貧血，並作分層
        分析後之結果仍相同，而低於15歲之9位孩童亦顯示有
        相同改善（見本院卷(一)第51至72頁）。是以，綜合上開
        研究報告比較結果，足見原告甲○○、庚○○、丙○○
        、丑○○、寅○○、子○○、乙○○、己○○等人之血
        液異常或（及）呼吸道症狀，與系爭公安意外事件確有
        相當因果關係。
  （三）另原告主張系爭公安意外事件外洩之氣體包含海龍1301
        、1211與CFC-12（二氯二氟甲烷）混合物及光氣乙節，
        固據提出羅士翔醫師等人所撰寫之上開研究報告為憑，
        惟為被告所否認，而上開研究報告指出海龍1301、二氯
        二氟甲烷及海龍1211之混合物可引起呼吸道症狀，造成
        血液異常變化之原因「可能」係光氣，光氣係由二氯二
        氟甲烷與海龍1211經熱解產生，惟上開研究報告僅係推
        論、懷疑，而造成呼吸道症狀及血液異常變化之原因諸
        多，並非必然即為上開氣體混合物與光氣所致，參以被
        告曾於93年10月21日及94年5月6日，分別將與系爭公安
        意外事件釋放氣體之鋼瓶屬同一批但並未曾使用（釋放
        ）之鋼瓶共6支，委請工業技術研究院環境與安全衛生
        技術發展中心檢驗之結果，均認各該鋼瓶中之氣體僅有
        海龍1301，並無其他種類氣體，有工業技術研究院環境
        與安全衛生技術發展中心分析檢驗報告6份在卷可參（
        見本院卷(一)第153至158頁），且依訴外人榮電股份有限
        公司96年1月11日榮機字第09600066號函所稱，該公司
        承攬被告華捷變電站水電工程，其中氣體自動滅火系統
        依約為海龍1301，該公司亦依約提供海龍1301藥劑，並
        無混雜其他藥劑，海龍1301藥劑成份中並無氯，應不至
        於釋出含氯化合物（見本院卷(一)第167頁）等情，尚難
        認定系爭公安意外事件外洩之氣體包含海龍1301、1211
        與CFC-12（二氯二氟甲烷）混合物及光氣物質，是以，
        原告此部分主張即難採憑。
  （四）按因故意或過失，不法侵害他人之權利者，負損害賠償
        責任；不法侵害他人之身體、健康、名譽、自由、信用
        、隱私、貞操，或不法侵害其他人格法益而情節重大者
        ，被害人雖非財產上之損害，亦得請求賠償相當之金額
        ，民法第184條第1項前段及第195條第1項分別定有明文
        。又慰藉金之賠償須以人格權遭遇侵害，使精神上受有
        痛苦為必要，其核給之標準固與財產上損害之計算不同
        ，然非不可斟酌雙方身分資力與加害程度，及其他各種
        情形核定相當之數額；非財產上損害之慰撫金數額，究
        竟若干為適當，應斟酌兩造身分、地位及經濟狀況，俾
        為審判之依據（最高法院51年度臺上字第223號判例、8
        6年度臺上字第511號參照）。本件原告甲○○、庚○○
        、丙○○、丑○○、寅○○、子○○、乙○○、己○○
        等人既因系爭公安意外事件，造成血液異常變化及呼吸
        道症狀，致身體健康受損害，且事發時間為凌晨，渠等
        於睡夢中遭煙氣嗆醒奪門而出，自堪認精神上遭受極大
        之痛苦，本院審酌暴露地區居民所受之身體上傷害，於
        事發9個月後經追蹤複檢結果，大多數人已有明顯恢復
        ，業如前述（羅士翔醫師等人撰寫之上開研究報告參照
        ），認系爭公安意外事件不至於造成渠等長期健康受損
        ，原告甲○○、庚○○、丙○○、子○○、乙○○、己○○、丑○○、寅○○因系爭公安意外事件，精神仍時
        常處於恐慌狀態，而原告甲○○、庚○○、丙○○、子
        ○○、乙○○、己○○等人均有相當資力或固定收入，
        有司法院稅務電子閘門所得調件明細表附卷可參（見本
        院卷第101-1至101-24頁），原告丑○○、寅○○於事
        發時年紀尚幼，對未來身心發育影響之程度，及系爭公
        安意外事件對於原告等人日後居家安全之疑慮等情狀，
        認原告甲○○、庚○○、丙○○、丑○○、寅○○、子
        ○○、乙○○、己○○各得請求被告賠償之精神慰撫金
        應以5萬元為適當，扣除被告前已給付原告甲○○、庚○○、丙○○、己○○合計2萬2000元（其4人均設籍於
        臺北市○○區○○街24巷1弄1號4樓，見本院卷(一)第185
        頁收據），給付原告丑○○、寅○○、子○○、乙○○
        合計1萬3000元（其4人均設籍於臺北市○○區○○街24
        巷1弄3號4樓，見本院卷(二)第186頁收據）外，原告甲○○、庚○○、丙○○、己○○請求被告給付各4萬4500
        元（00000-00000/4=44500元），原告丑○○、寅○○
        、子○○、乙○○請求被告給付各4萬6750元（00000-0
        0000/4=46750元）為有理由，應予准許，逾此部分之請
        求即屬無據，應予駁回。
  （五）原告所主張之侵權行為請求權並未罹於時效而消滅：
      1.按「因侵權行為所生之損害賠償請求權，自請求權人知
        有損害及賠償義務人時起，2年間不行使而消滅」；「
        消滅時效，自請求權可行使時起算」；「消滅時效，因
        左列事由而中斷：一請求」；「時效因請求而中斷者，
        若於請求後6個月內不起訴，視為不中斷」，民法第197
        條第1項前段、第128條前段、第129條第1項第1款及第
        130條分別定有明文。
      2.經查，系爭公安意外事件發生於93年5月8日，原告於斯
        時即得行使對被告之侵權行為損害賠償請求權，渠等雖
        遲於95年11月3日始向本院聲請對被告核發支付命令，
        然原告所屬華捷變電站受災居民自救會推派原告甲○○
        與訴外人李志成、許世坤等人為代表，於95年5月5日檢
        附自救會成員名冊，對被告寄發存證信函，經被告於95
        年5月8日收受，有存證信函、自救會成員名冊暨回執可
        佐（見本院卷(一)第114至124頁），該存證信函已載明，
        原告甲○○與訴外人李志成、許世坤係受自救會成員之
        委託發函向被告請求損害賠償，而其餘原告均為自救會
        成員，足認渠等已授權原告甲○○與訴外人李志成、許
        世坤向被告行使請求權，時效因而中斷，嗣原告於6個
        月內之95年11月3日具狀向本院聲請對被告核發支付命
        令，因被告異議，依民事訴訟法第519條第1項規定，該
        支付命令之聲請視為起訴，則原告自請求後至起訴時並
        未逾6個月，是原告對被告損害賠償之請求權並未罹於
        時效而消滅，被告此部分抗辯尚非可採。
六、綜上所述，原告依侵權行為之法律關係，請求被告給付原告
    甲○○、庚○○、丙○○、己○○各4萬4500元，給付原告
    丑○○、寅○○、子○○、乙○○給付各4萬6750元為有理
    由，應予准許，其餘部分之請求洵屬無據，應予駁回，又原
    告戊○○、丁○○並未能舉證證明其2人因系爭公安意外事
    件造成血液異常變化或呼吸道症狀等損害，則其2人主張依
    侵權行為之規定，請求被告賠償損害，為無理由，不應准許
    。
七、兩造其餘之攻擊或防禦方法及未經援用之證據，經本院斟酌
    後，認為均不足以影響本判決之結果，自無逐一詳予論駁之
    必要，併此敘明。
八、本件原告勝訴金額未逾50萬元，依民事訴訟法第389條第1項
    第5款規定，應依職權宣告假執行，並依同法第392條第2項
    規定，依職權酌定被告預供相當擔保金額後，得免為假執行
    。
九、據上論結，本件原告之訴為一部有理由，一部無理由，依民
    事訴訟法第79條、第85條第1項、第389條第1項第5款、第39
    2條第2項，判決如主文。
中    華    民    國    97    年    2     月    27    日
                  民事第二庭    法  官  鍾素鳳
以上正本係照原本作成。
如對本判決上訴，須於判決送達後20日內向本院提出上訴狀。
中    華    民    國    97    年    2     月    29    日
                                書記官  林玗倩


司法院資訊處製作；財團法人民間司法改革基金會備份。
